【裁判字號】    92,抗,399
【裁判日期】    920922
【裁判案由】    偽造文書等
【裁判全文】
臺灣高等法院刑事裁定                              九十二年度抗字第三九九號
    抗  告  人
    即  自訴人  甲○○
    被      告  乙○○
右上訴人因追加自訴被告偽造文書等案件，不服臺灣臺北地方法院八十九年度自字第
四八八號，中華民國九十二年三月十九日第一審駁回自訴之裁定，提起抗告，本院裁
定如左：
    主  文
抗告駁回。
    理  由
一、自訴意旨略以：被告乙○○係中國國際商業銀行（下稱中國商銀）員工，與同案
    被告即中國商銀產業工會理事會理事長簡靜男、理事許淳一、林中象、黃森義（
    以上四人經原審判決自訴不受理，本院另行判決）、邱英虞（已歿，業經原審判
    決自訴不受理確定）等人於民國（下同）八十六年八月五日召開中國商銀產業工
    會第一屆第十二次理事會議時擔任該次會議記錄，明知該次理事會會議中並未討
    論完畢所有中國商銀產業工會會員代表大會提案，亦未通過授權工會理事長即同
    案被告簡靜男就未討論之提案撰寫中國商銀產業工會第十二次理事會「補充說明
    」，同案被告許淳一、林中象、黃森義、邱英虞等人即竟擅自授權由理事長即同
    案被告簡靜男就未討論完之提案撰寫中國商銀產業工會第十二次理事會「補充說
    明」，並將其中關於該工會第一次會員代表大會提案中自訴人甲○○所提之第十
    九案，在理事補充說明第一點列記：「一、提案人（即自訴人）個人升等考績訴
    求案對人評會之裁決不服，不以正式文書寄工會轉請勞工爭議仲裁，而以文宣、
    傳單攻擊首長、同仁，極盡謾罵之能事」等語，由被告乙○○紀錄於該次會議記
    錄中，並將該會議紀錄寄發工會二十位理監事、臺北市政府勞工局、以及該銀行
    全省各分行七十九位工會代表，並經會員代表傳閱全體會員同仁，已足毀損自訴
    人之名譽，因認被告乙○○涉犯刑法第三百十條第二項之加重誹謗及同法第二百
    十五條業務登載不實罪嫌云云。
二、按法院或受命法官，得於第一次審判期日前，訊問自訴人、被告及蒐集或調查證
    據，如認為案件有刑事訴訟法第二百五十二條第十款犯罪嫌疑不足之情形者，得
    以裁定駁回其自訴，刑事訴訟法第三百二十六條第三項定有明文。
三、本案自訴人認被告乙○○涉有加重誹謗及業務登載不實罪嫌，係以證人林素華、
    曹金武、洪慶隆、林媚嬌及林欽祥等人均證稱：中國商業產業工會第十二次理事
    會會議中並未討論完畢所有中國商銀產業工會會員代表大會提案，亦未通過授權
    工會理事長即被告簡靜男就未討論之提案撰寫中國商銀產業工會第十二次理事會
    「補充說明」，被告乙○○明知上情，竟擅自將被告簡靜男就未討論完之提案撰
    寫中國商銀產業工會第十二次理事會「補充說明」，並將其中關於該工會第一次
    會員代表大會提案中自訴人甲○○所提之第十九案，在理事補充說明第一點列記
    ：「一、提案人（即自訴人）個人升等考績訴求案對人評會之裁決不服，不以正
    式文書寄工會轉請勞工爭議仲裁，而以文宣、傳單攻擊首長、同仁，極盡謾罵之
    能事」等語記錄在該次會議紀錄中，嗣後該會議紀錄亦寄發工會二十位理監事、
    臺北市政府勞工局、以及中國商銀全省各分行七十九位工會代表，並經會員代表
    傳閱全體會員同仁，已足毀損自訴人之名譽，並提出中國商銀產業工會八十六年
    八月五日第十二次理事會會議紀錄第十九案之理事會補充說明、八十六年八月十
    六日第十三次臨時會會議紀錄為佐，為其論據。
四、經查：
    (一)證人林素華於原審調查時證稱：「當時開會時提案很多，我印象中確有理事會
      授權理事長處理剩下未討論的提案，但是要先審核提案是否已達法定人數，授
      權理事長（即被告簡靜男）就涉及理監事會的部分做補充說明」等語（見原審
      八十九年八月二十九日訊問筆錄）；證人曹金武於原審調查時則證稱：「我於
      八十六年間擔任中國商銀產業工會常務監事，有列席參加當年度第十二次理事
      會，當天討論的案子很多，許多理事同意授權由被告簡靜男撰寫補充說明，我
      是開到最後才走，決議的方式是有人提議後，以無異議方式通過，我不記得哪
      些人同意授權」等語（見原審八十九年十一月二十一日訊問筆錄）；證人林素
      華、曹金武亦均證述當天開會時就未討論之議案確決議授權理事長即同案被告
      簡靜男撰寫補充說明，核與被告乙○○及同案被告簡靜男、許淳一、黃森義、
      林中象、邱英虞等人於原審調查及臺灣臺北地方法院檢察署八十六年度偵字第
      二四九八五號自訴人告訴同案被告簡靜男、許淳一、林中象、黃森義、邱英虞
      及林素華、林欽祥、林媚嬌、洪慶隆、唐維榮等人妨害名譽案件偵訊時所供稱
      ：當天開會時，在場之人確授權同案被告簡靜男個人就未討論案撰寫補充說明
      等情相符。另證人洪慶隆雖於原審調查時證稱：「八十六年八月五日第十二次
      理事會我開會四十分鐘即有事先行離去，當時會議尚未開完，所以我不知有無
      同意授權被告（簡靜男）撰寫第九案以後（包括自訴人所提之第十九案）未討
      論之理事會補充說明」等語（見原審八十九年八月二十九日訊問筆錄）；證人
      林欽祥於原審調查時證稱：「我當天開會時我四點多提早離開，好像沒聽到那
      位提議授權理事長撰寫未討論案理事會會議補充說明，散會時是六點，我收到
      十二次理事會會議紀錄時計對十九案表示異議，因為那些言詞不是開會產生的
      ，我那次開會時沒有授權理事長撰寫理事會會議補充說明」等語（見原審九十
      一年三月二十六日訊問筆錄）；證人唐維榮於臺灣臺北地方法院檢察署八十六
      年度偵字第二四九八五號案件偵訊時證稱：「我當天開會沒有全程參與，後來
      不知怎樣就散會了，會議紀錄出來後，甲○○打電話給我說會議紀錄第十九案
      補充說明有點不妥，我也這麼覺得，便電話給乙○○請他修改」等語（見原審
      九十年三月十三日勘驗筆錄），然證人洪慶隆、林欽祥、唐維榮既已自承其等
      提前離席，近當天傍晚六時許散會時並未在場，故渠等未授權或聽聞於當天傍
      晚六時許在場之人授權同案被告簡靜男就未討論案撰寫補充說明，亦屬當然之
      理，即與首揭證人及被告等指陳之內容，殊不相悖。至證人林媚嬌於原審調查
      時先係證稱：「八十六年八月五日中國商銀產業工會第十二次理事會我到最後
      才離席。（自訴人問：散會時是否有人提議授權理事長簡靜男撰寫未討論案理
      事會補充說明？當時是否由在場人無異議通過或以舉手方式通過？）當時沒有
      這麼明確授權，但是紀錄是根據在場的情況呈上去的，時間太久了，是否由在
      場的人無異議通過我忘記了，我們以前開理事會時，有意見就當場提議，如果
      沒有意見，提議就通過了」等語（見原審九十一年一月四日訊問筆錄），嗣則
      改稱：「八十六年八月五日我在工會理事會開會參加到主席宣布散會才離開，
      我沒有聽到何人提議說討論到八、九案以後授權何人寫理事會補充說明，我們
      開會有些東西是講一講不能做紀錄的，例如涉及個人隱私等細節不能記錄，這
      是我們銀行的文化，我記得當天未討論完，剩下沒討論的部分重要的部分再找
      時間，不重要的部分寫一寫由主管批，這個會議比較特別，跟一般的會議不太
      一樣，會議上有寫的我們才寫，會議上沒有寫的我們不會寫，除非上級交待要
      寫，我們才會寫，或是上級自己寫，我們再繕打，那天有無討論過補充說明我
      不記得」等語（見原審九十二年一月二日訊問筆錄），顯見證人林媚嬌對曾否
      「授權」理事長簡靜男撰寫未討論案理事會補充說明乙節，前後供述兩歧，且
      其後述否認之語意含糊，尚不得執此推翻證人林素華、曹金武前開證言之真實
      性。綜上事證，本案仍應認第十二次工會理事會開會當天近傍晚六時許仍在場
      之理事會理監事等人確曾就未討論之議案決議授權理事長即同案被告簡靜男撰
      寫補充說明無訛。
    (二)按刑法第二百十五條業務登載不實罪，係從事業務之人，明知為不實事項，而
      登載於其業務上作成之文書，足以生損害於公眾或他人，始足成立。被告乙○
      ○供稱其係中國商銀職員，會議當天僅幫忙紀錄，就中國商銀產業工會第十二
      次理事會會議紀錄關於第十九案補充說明，係依同案被告簡靜男所為之補充說
      明照錄記載，並未任意增刪等情，核與同案被告簡靜男供述之情節相符，足認
      製作中國商銀產業工會理事會會議紀錄實非被告乙○○因從事該銀行業務而應
      製作之文書，僅屬受託幫忙之性質。又其製作之會議紀錄完全係依同案被告簡
      靜男製作之補充說明照錄記載，並無實質審究該補充說明內容是否真實之義務
      ，亦即被告乙○○主觀上顯乏明知係不實事項而仍為登載之犯意，均與自訴人
      所指被告乙○○涉犯刑法業務登載不實罪之構成要件不合，自難遽以該罪相繩
      。
    (三)又自訴人另認被告乙○○所紀錄之中國商銀產業工會八十六年八月五日第十二
      次理事會議紀錄關於該工會第一次會員代表大會提案中自訴人所提之第十九案
      ，在理事補充說明列記：「一、提案人（即自訴人）個人升等考績訴求案對人
      評會之裁決不服，不以正式文書寄工會轉請勞工爭議仲裁，而以文宣、傳單攻
      擊首長、同仁，極盡謾罵之能事」等語，並將該紀錄寄發二十位理監事，台北
      市政府勞工局，並寄發中國商銀全省各分行七十九位工會代表，且經會員代表
      傳閱全體同仁，已足毀損自訴人之名譽，其所為不實之會議紀錄亦構成誹謗犯
      行云云。惟依附卷之自訴人所陳存證信函、抗議信、陳情函、公開信等，內容
      多涉情緒性字眼，其表達不滿對象涵括其上級長官，語氣亦多屬攻擊性，故同
      案被告簡靜男之補充說明內列記「提案人（即自訴人）個人升等考績訴求案對
      人評會之裁決不服，不以正式文書寄工會轉請勞工爭議仲裁，而以文宣、傳單
      攻擊首長、同仁，極盡謾罵之能事」等語之用語，並非無據，難謂與事實不合
      。況自訴人前就同一犯罪事實對同案被告簡靜男、許淳一、林中象、黃森義、
      邱英虞及林素華、林欽祥、林媚嬌、洪慶隆、唐維榮等人提出妨害名譽告訴，
      亦經臺灣臺北地方法院檢察署檢察官同此認定，而於八十六年十二月二十九日
      以八十六年度偵字第二四九六五號為不起訴處分，自訴人雖不服聲請再議，再
      經台灣高等法院檢察署檢察官認其再議無理由，於八十七年二月二十日以八十
      七年度議字第六三五號駁回其再議確定，亦有上開不起訴處分書、駁回再議處
      分書各一件在卷可憑，則被告乙○○受託紀錄，僅依同案被告簡靜男製作之補
      充說明照錄記載，自亦不得以誹謗罪相繩。
五、原審基於前開事由，認自訴人追加自訴被告乙○○涉犯刑法業務登載不實及加重
    誹謗等罪嫌，其犯罪嫌疑顯有不足，因依刑事訴訟法第三百二十六條第三項（符
    合同法第二百五十二條第十款之情形）之規定，諭知駁回自訴人之自訴，於法尚
    無不合。自訴人抗告意旨仍執陳詞指摘原裁定不當，為無理由，應予駁回。
據上論斷，應依刑事訴訟法第四百十二條，裁定如主文。
中      華      民      國    九十二    年      九      月    二十二    日
                              臺灣高等法院刑事第十五庭
                                  審判長法  官  房  阿  生
                                        法  官  蔡  光  治
                                        法  官  雷  元  結
右正本證明與原本無異。
不得再抗告。
                                        書記官  黃  德  煌
中      華      民      國    九十二    年      九      月    二十二    日


司法院資訊處製作；財團法人民間司法改革基金會備份。
